ACORDAO-COMPLETO-2412689

ACÓRDÃO 1334/2020 ATA 18/2020 - PLENÁRIO

VISTOS, relatados e discutidos estes autos de pensão civil instituída por ex-servidora do extinto Ministério das Comunicações,
ACORDAM os Ministros do Tribunal de Contas da União, reunidos em Sessão do Plenário, diante das razões expostas pelo relator e com fundamento no art. 276 do Regimento Interno em:
9.1. referendar a medida cautelar deferida em 21/5/2020 para determinar ao Ministério da Ciência, Tecnologia, Inovações e Comunicações que se suste, cautelarmente, todo e qualquer ato tendente ao pagamento de valores atrasados relativos à pensão instituída pela sra. Julieta Corrêa Pessoa e faça juntar a estes auto, no prazo de quinze dias, a contar da notificação, os seguintes elementos:
9.1.1. documentos com base nos quais foi aferida a dependência econômica dos então menores Lígia Pessoa de Sá e Pedro César Pessoa de Sá, uma vez que a Lei 8.112/1990 era explícita quanto a esse ponto (art. 217, II, "d") ;
9.1.2. comprovantes de residência dos beneficiários, à época da instituição do benefício, bem assim o da instituidora;
9.2. encaminhar os autos à Secretaria de Fiscalização de Pessoal, para instrução do mérito da pensão instituída pela sra. Julieta Corrêa Pessoa, independentemente da maioridade dos beneficiários, haja vista a possibilidade de pagamento de valores relativos a exercícios findos.

Referendo de medida cautelar concedida em processo de pensão civil.

Ministério das Comunicações (extinto).

3. Interessados/Responsáveis:
3.1. Interessados: Lígia Pessoa de Sá (XXX.224.738-XX); Pedro Cesar Pessoa de Sa (XXX.224.748-XX).

13.1. Ministros presentes: José Mucio Monteiro (Presidente), Walton Alencar Rodrigues, Benjamin Zymler (Relator), Augusto Nardes, Aroldo Cedraz, Raimundo Carreiro, Ana Arraes e Bruno Dantas.
13.2. Ministros-Substitutos presentes: Augusto Sherman Cavalcanti, Marcos Bemquerer Costa, André Luís de Carvalho e Weder de Oliveira.

ACORDAO-COMPLETO-2438918

Acórdão 4530/2020 - Plenário

BENJAMIN ZYMLER

Trata-se de processo de pensões civis instituídas por servidores do extinto Ministério das Comunicações.
2. Em 20/6/2013, a 1ª Câmara (Acórdão 4.051/2013) , acompanhando voto deste relator, considerou ilegais as pensões instituídas por Paulo Fábio de Mello Verona, em favor de Maria Tereza de Andrade Verona, e Julieta Correia Pessoa, em favor de Lígia Pessoa de Sá e Pedro César Pessoa de Sá. 
3. A ilegalidade da primeira pensão residia na inclusão do valor integral do abono pecuniário da Lei 10.698/2003 nos proventos de pensão, uma vez que o instituidor havia se aposentado com proventos proporcionais ao tempo de serviço/contribuição.
4. Já a pensão instituída por Julieta Correia Pessoa, para Lígia Pessoa de Sá e Pedro César Pessoa de Sá, na condição de menores designados, foi considerada ilegal em razão do entendimento, então vigente, de que a Lei 9.717/1998 (art. 5º) havia revogado essa modalidade de benefício previdenciário. 
5. Para maior clareza, transcrevo o mencionado dispositivo:
"Art. 5º Os regimes próprios de previdência social dos servidores públicos da União, dos Estados, do Distrito Federal e dos Municípios, dos militares dos Estados e do Distrito Federal não poderão conceder benefícios distintos dos previstos no Regime Geral de Previdência Social, de que trata a Lei nº  8.213, de 24 de julho de 1991, salvo disposição em contrário da Constituição Federal."
6. Ademais, a Emenda Constitucional 20/1998, promulgada pouco após a edição da Lei 9.717/1998, conferiu a seguinte redação para o art. 40 da Constituição Federal:
"Art. 40. Os servidores titulares de cargos efetivos da União, dos Estados, do Distrito Federal e dos Municípios, incluídas suas autarquias e fundações, é assegurado regime de previdência de caráter contributivo, observados critérios que preservem o equilíbrio financeiro e atuarial e o disposto neste artigo.
 (...omissis...) 
§ 12 Além do disposto neste artigo, o regime de previdência dos servidores públicos titulares de cargo efetivo observará, no que couber, os requisitos e critérios fixados para o regime geral de previdência social."
7. Assim, considerados os dispositivos mencionados e tendo por certo que o RGPS não dispunha dessa modalidade de benefício, o Acórdão 2515/2011-TCU-Plenário (rel. Ministro Walton Alencar Rodrigues) deliberou no seguinte sentido:
"9.4. determinar à Secretaria de Fiscalização de Pessoal (Sefip) que informe aos órgãos centrais de gestão de pessoal da Administração Pública Federal da União, nos Poderes Legislativo, Executivo e Judiciário, que o art. 5º da Lei 9.717/1998, publicada no DOU de 28/11/1998, derrogou do regime próprio de previdência social dos servidores públicos da União as categorias de pensão civil estatutária destinadas a filho emancipado e não inválido, a irmão emancipado e não inválido, a menor sob guarda e a pessoa designada, previstas nas alíneas "a", "b", "c" e "d', respectivamente, todos do inciso II do art. 217 da Lei 8.112/1990;"
8. Esse entendimento estava em linha de concordância com o art. 5º da Lei 9.717/1998, uma vez que não mais existia benefício semelhante no regime geral de previdência social (RGPS) . 
9. Nada obstante, este Tribunal proferiu, em 2015, o Acórdão 2.376-Plenário, no qual reviu o entendimento anteriormente firmado em razão de inúmeros julgados do Supremo Tribunal Federal (STF) em sentido oposto, proferidos contra decisões adotadas por esta Corte. 
10. Por conseguinte, a 1ª Câmara deu parcial provimento ao pedido de reexame interposto por Lígia Pessoa de Sá por meio do Acórdão 11448/2019-TCU-Primeira Câmara, da relatoria do Ministro Bruno Dantas, de modo a que os autos retornassem à minha relatoria para o exame do quesito dependência econômica, previsto na redação original da alínea "d" do inciso II do art. 217 da Lei 8.112/1990, em sua redação original.
11. Em 21/5/2020, proferi o despacho de peça 55, de seguinte teor:
"Encaminhem-se os autos à Sefip para o exame da eventual dependência econômica da beneficiária Lígia Pessoa de Sá, filha dos srs. José Ricardo Nogueira de Sá (CPF XXX.753.908-XX) e Conceição Correa Pessoa de Sá (CPF XXX.339428-XX) , em relação à instituidora, sra. Julieta Corrêa Pessoa.
Não foi juntado aos autos nenhum elemento a demonstrar tal dependência e, ao que consta, ela e seu irmão Pedro César Pessoa de Sá (beneficiário excluído em razão da maioridade) residiam com seus pais, no estado de São Paulo.
Considerando o documento de peça 54 (OFÍCIO Nº 47877/2019/SEPEN/DIPEN/COAPP/CGGP/DAD/SEXEC/MCTIC) , no qual o Ministério da Ciência, Tecnologia, Inovações e Comunicações manifestou sua intenção de pagar valores atrasados, que dificilmente serão recuperados caso a pensão instituída pela sra. Julieta Corrêa Pessoa venha a ser novamente considerada ilegal, entendo presentes os requisitos para a concessão de medida cautelar com o objetivo de sustar pagamentos atrasados do benefício previdenciário até que este Tribunal delibere sobre o mérito da matéria.
Assim sendo, com fulcro no art. 276 do Regimento Interno, determino que o Ministério da Ciência, Tecnologia, Inovações e Comunicações suste, cautelarmente, todo e qualquer ato tendente ao pagamento de valores atrasados relativos à pensão instituída pela sra. Julieta Corrêa Pessoa e faça juntar a estes autos os seguintes elementos:
documentos com base nos quais foi aferida a dependência econômica dos então menores Lígia Pessoa de Sá e Pedro César Pessoa de Sá, uma vez que a Lei 8.112/1990 era explícita quanto a esse ponto (art. 217, II, "d") ;
comprovantes de residência dos beneficiários, à época da instituição do benefício, bem assim o da instituidora (inclusive com base nas informações cadastrais) ;
relação de parentesco dos beneficiários e da instituidora.
Encaminhem-se os autos à Sefip para promover a oitiva dos interessados e do órgão de origem, bem assim para dar prosseguimento à instrução do feito, com a urgência que o caso requer."
É o relatório.

não há

Procuradora-Geral Cristina Machado da Costa e Silva.

PESSOAL. PENSÃO CIVIL. JULGAMENTO DO ATO DE CONCESSÃO PELA ILEGALIDADE, EM LINHA DE CONCORDÂNCIA COM O ACÓRDÃO 2.515/2011-PLENÁRIO. EVOLUÇÃO JURISPRUDENCIAL. ACÓRDÃO 2.376/2015-PLENÁRIO. PEDIDO DE REEXAME. PROVIMENTO PARCIAL. INSUBSISTÊNCIA DO ACÓRDÃO RECORRIDO. RETORNO DO PROCESSO AO RELATOR A QUO PARA EXAME DO QUESITO DEPENDÊNCIA ECONÔMICA, INERENTE À MODALIDADE DO BENEFÍCIO PREVIDENCIÁRIO CONCEDIDO. MAIORIDADE DOS BENEFICIÁRIOS. INDÍCIOS DE QUE O ÓRGÃO DE ORIGEM POSSA PAGAR OS VALORES SUPRIMIDOS NO PERÍODO QUE MEDEOU A NEGATIVA DE REGISTRO E O JULGAMENTO DO PEDIDO DE REEXAME. NECESSIDADE DE COMPROVAÇÃO DA DEPENDÊNCIA ECONÔMICA PREVIAMENTE AO RECONHECIMENTO DA OBRIGAÇÃO RELATIVA A EXERCÍCIOS ANTERIORES. MEDIDA CAUTELAR PARA SUSTAR EVENTUAIS ATOS TENDENTES AO PAGAMENTO DE ATRASADOS. DETERMINAÇÕES.

PENSÃO CIVIL (PCIV)

Secretaria de Fiscalização de Pessoal (SEFIP).

Trata-se de processo de pensão civil de beneficiários instituídos por ex-servidores do extinto Ministério das Comunicações.
2. Trago o processo à apreciação do Plenário em razão da medida cautelar por mim concedida monocraticamente em 21 de maio deste ano. A cautelar teve por objetivo impedir que o Ministério da Ciência, Tecnologia, Inovações e Comunicações procedesse ao pagamento de valores atrasados relativos à pensão instituída pela senhora Julieta Correia Pessoa antes que o Tribunal apreciasse o mérito da pensão civil.
3. Relembrando, a pensão em apreço foi considerada ilegal em 2013 pela 1ª Câmara (Acórdão 4.051/2013) , em razão do entendimento, então vigente, de que não mais existia o benefício pensional destinado à pessoa designada, em razão do disposto no art. 5º da Lei 9.717/1998.
4. Tendo em vista a evolução jurisprudencial desta Corte, a pensionista Lígia Pessoa de Sá obteve provimento parcial em seu recurso (Acórdão 11448/2019-TCU-Primeira Câmara, rel. Ministro Bruno Dantas) , de modo a ser tornado insubsistente o Acórdão 4051/2013-TCU-Primeira Câmara em relação à interessada.
5. Dessa forma, os autos retornaram a meu gabinete e foi possível verificar a intenção do órgão de origem de pagar valores atrasados relativos ao benefício, que ficou suspenso após a negativa de registro pela 1ª Câmara, consoante os termos do Ofício nº 47.877/2019/Sepen/Dipen/Coapp/CGGP/DAD/Sexec/MCTIC, de 12/12/2019.
6. Uma vez que a pessoa designada na forma da alínea "d" do inciso II do art. 217 da Lei 8.112/1990, em sua redação original, carecia de comprovar a dependência econômica em relação ao instituidor para ter sua condição de beneficiário reconhecida e não há elementos nos autos a atestar esse requisito, é de cautela impedir que o órgão de origem promova o pagamento de valores atrasados antes que este Tribunal delibere sobre o mérito da pensão civil, mormente porque há indícios de que os antigos beneficiários, cujo grau de parentesco com a instituidora não foi revelado (apesar de terem o sobrenome Pessoa em comum) , residiam com seus pais.
7. Deve-se mencionar que a instituidora, solteira, faleceu em 31/12/2005, aos 83 anos, momento no qual os beneficiários menores Lígia e Pedro, irmãos, tinham 7 e 14 anos, respectivamente.
8. Os beneficiários residiam com seus pais, na Av. Dr. Emílio Ribas, em Guarulhos/SP, no mesmo endereço atribuído à instituidora. Além disso, consta que o pai dos beneficiários, sr. José Ricardo Nogueira de Sá, então com 49 anos, era sócio-gerente da empresa Macon Manutenção de Construções Ltda.
9. Portanto, há indícios de que a designação dos menores foi puramente graciosa, motivo pelo qual o pagamento de eventuais atrasados deve aguardar o exame por parte deste Tribunal.
10. Ademais, entendo pertinente fixar prazo para que o Ministério da Ciência, Tecnologia, Inovações e Comunicações cumpra as determinações constantes do despacho de peça 55, transcrito no relatório precedente.
Diante do exposto, VOTO por que o Tribunal adote a deliberação que ora submeto a este colegiado. 
TCU, Sala das Sessões Ministro Luciano Brandão Alves de Souza, em 27 de maio de 2020.
BENJAMIN ZYMLER 
Relator